Inventaris van het archief van G.J. van Grol, 1894-1946
Nationaal Archief, Den Haag
Collectie 210 G.J. van Grol
Grol, van
1894-1946
C22049
0.80 meter; 63 inventarisnummers.
Normale geschreven, getypte en gedrukte documenten, geen bijzondere handschriften.
Nationaal Archief, Den Haag
Gerrit Johan van Grol (1867-1950)
Het archief van Gerrit Johan van Grol (1867-1950) bevat briefwisselingen, stukken betreffende zijn betrekkingen als onderwijzer in Nederland en op Curaçao en als gezaghebber van Sint-Eustatius; verzamelde extracten uit de notulen van de Koloniale Raad van de Antillen inzake de West-Indische grondpolitiek, aantekeningen over landbouw, justitie en politie, en statistische gegevens van Sint-Eustatius; publicaties van de hand van Van Grol over cultuur, politiek en economie van Suriname en de Nederlandse Antillen; en documentatiemateriaal, waaronder natuurkundige studies, afschriften van notulen van de Raden van politie van Sint-Eustatius, Sint-Maarten en Bonaire en gedrukte opgaven van plantages in Berbice, Essequebo en Demerary.
Archiefvorming
Geschiedenis van de archiefvormer
Gerrit Johan van Grol werd geboren te Renkum op 10 september 1867 als zoon van Derk van Grol en Antonia Hendrika Berendina Beek. Hij koos hetzelfde beroep als zijn vader en was van 1889 tot 1896 te Renkum en van 1896 tot 1902 te Willemstad op Curaçao werkzaam als onderwijzer.
Bij Koninklijk besluit van 21 maart 1902 nr. 10 werd Van Grol benoemd tot gezaghebber van het eiland Sint-Eustatius. Vooral op economisch terrein heeft hij zich een aktief bestuurder getoond. In 1903 kreeg hij van hogerhand opdracht speciaal de aanplant van katoen op het eiland te bevorderen, waartoe verschillende proeven werden genomen. Van Grol zelf stichtte de Vereeniging tot Bevordering der Katoencultuur in de Nederlandsche koloniën. Over zijn economisch beleid als gezaghebber van Sint-Eustatius heeft hij in 1920 in een artikel in de West-Indische Gids een overzicht gegeven.
In 1919 werd Van Grol op eigen verzoek ontslagen uit zijn functie, bij K.B. van 28 maart nr. 29. Gerepatrieerd maakte hij vanaf dit jaar in opdracht van het ministerie van Koloniën studie van de rechtstoestand van het grondbezit op Curaçao, van 1931 in nadere opdracht van de gouverneur van Curaçao onder toezicht van de rechtshistoricus Prof. Rengers Hora Siccama. Deze aktiviteiten resulteerden in een baanbrekende studie getiteld "De grondpolitiek in het Westindische domein der Generaliteit" (2 delen, 's-Gravenhage, 1934, 1942).
In de jaren 1930 en 1940 was Van Grol tevens lid en secretaris van het bestuur van de stichting Het Curaçaose Ondersteuningsfonds. Hij overleed te Den Haag op 20 februari 1950.
Geschiedenis van het archiefbeheer
De beschreven papieren, omvang 0,5 strekkende meter, zijn in twee gedeelten naar het Algemeen Rijksarchief overgekomen. Omstreeks 1963 zijn van het ministerie van Binnenlandse Zaken - waar het archief van het voormalige ministerie van Koloniën na 1900 is gedeponeerd - een aantal bescheiden overgekomen, die door Van Grol vermoedelijk op de afdeling Westindische Zaken zijn achtergelaten en gediend zullen hebben voor zijn studie over de grondpolitiek in West-Indië. In februari 1971 is hierop een aanvulling ten geschenke ontvangen van mevrouw A.J.D. Schendstok-Van Grol te Den Haag.
De rechtstitel is (nog) onbekend
Inhoud en structuur van het archief
2.21
Aanwijzingen voor de gebruiker
Openbaarheidsbeperkingen
Volledig openbaar.
Materiële beperkingen
Aanvraaginstructie
Openbare archiefstukken kunnen online worden aangevraagd en gereserveerd. U kunt dit ook via de terminals in de studiezaal van het Nationaal Archief doen. Om te kunnen reserveren dient u de volgende stappen te volgen:
U maakt een profiel aan op www.gahetna.nl, en logt vervolgens in
Via de archiefinventaris (alleen de beschrijvingen met rode nummers) selecteert u het gewenste archiefstuk door op de knop 'Reserveren' te klikken
In het volgende scherm geeft u aan op welke dag u het archiefstuk wilt inzien
Indien u zich bevindt in de studiezaal en een tafelnummer heeft ontvangen kunt u dit nummer vermelden. Als u geen tafelnummer heeft kunt u tafelnummer 777 laten staan
Vervolgens bevestigt u uw reservering door deze te versturen.
Verwant materiaal
Beschikbaarheid van kopieën
Bijlagen
Index op namen
Naam inventarisnummer
Abercrombie, J.A. 2
Akkerman, T. 28 50
Ballou, H.A 54
Bataafsche Petroleum Mij 2
Binsbergen, J. van 50
Blankenheim, - 1
Boeke, J. 50
Bouchenroeder, F. von 60 61
Brantjes, N.L.J. 2
Burgersdijk, A.C. 50
Busby, H. 2
Bussy, J.H. de 1
Campman, F. 50
Carol, J.M. 50
Chester, C.L. 1
Colenbrander, H.T. 28
Currier, C.W. 1
Daggett, J. 1
Darrel, C.M. 2
Duyfjes, G. 1
Eeden, F.W. van 1
Evans, W. 2
Fabius, G.J. 28
Gaay Fortman, B. de 28
Gerretson, C. 16 28
Goeje, C.H. de 28
Graaff, S. de 28
Greshoff, M. 1
Griffith, J.M. 1
Groen, M. de 2
Grol, H.G. van 28
Grol-Meyers, J. van 46
Gronemeyer, C.F. 28
Hall, C.J.J. van 28
Hamelberg, J.H.J. 17
Harris, M. 28
Hartendorf, C. 2
Haseth, C.G. de 28
Hassel, G.J. 1 16
Hassel, W.B. 47
Hofstede Crull, P. 2
Houtman, E. 2
Jansen, J.B. 28
Jong van Beek en Donk, J.O. de 1 28
Kan, J. van 28
Kol, H. van 1 2
Krugers, B.J.F.A. 2
Lespier, J.G. 2
Meiners, J.D. 3
Molengraaff, G.A.F. 1 28 51
Monchy, R. de 1
Monté Verloren, J.Ph. de 28 50
Mussenden, B.I. 3
Nuyens, Th.I.A. 28
Phaff, J.M. 28
Philipszoon,C.C.G. 3
Plaats, G. van der 3
Plautz, W.K. 3
Putten, J.S. van 3
Rengers Hora Siccama, D.G. 28
Rink, P. 28
Rollin Couquerque, L.M. 4 28 50
Rost van Tonningen, N.A. 28
Sales, R.S. 1
Sapper, - 4
Schalkwijk, F.G. 4
Schotborgh, H. 4 28 50
Slobbe, B.W.T. van 28
Slothower, C. 4
Spanner, W. A. 4
Statius Muller, C. 1 4
Suringar, W.F.R. 62
Tearr, S. 4
Timber, - 4
Timmer, F. 4
Tijmstra, G.J. 4 23
Valckenier Suringar, J. 62
Walbeek, J. Van 38
Went, F.A.F.C. 1 4 28
Westers, R. 4
Wieder, F.C. 28
Wilde, A. 1
Wolsky, G. 1
Wood, J.B. 1
Woodmill, A. 1
Zevenbergen, C. 50
Beschrijving van de series en archiefbestanddelen
- ALGEMEEN, I
  - Briefwisseling, 1897-1e helft 1919; 1; 1 omslag
    Alfabetisch geordend; de namen der corresponden zijn verwerkt in de index.
  - Briefwisseling, 2e helft 1919-1945; 2-5; 4 omslagen
    Alfabetisch geordend, de namen zijn in de index verwerkt.
    - A-L, 2
    - M-P, 3
    - R-Z, 4
    - N.N., 5
- OPENBAAR LEVEN, II
  - Functies, A.
    - Onderwijzer te Renkum (1889-1896), 1.
      - Ingekomen brieven van het gemeentebestuur van Renkum inzake zijn salariëring en ontslag als onderwijzer aldaar., 1894, 1896; 6; 2 stukken
    - Onderwijzer te Willemstad, Curaçao (1896-1902), 2.
      - Stukken betreffende zijn dienstbetrekking als onderwijzer te Willemstad., 1895-1902; 7; 1 omslag
    - Gezaghebber van Sint-Eustatius (1902-1919), 3.
      - Stukken betreffende zijn dienstbetrekking als gezaghebber van Sint-Eustatius., 1902-1919; 8; 1 pak
      - Missives van de gouverneur van Curaçao over tegemoetkoming in de kosten verbonden aan de cultuur van melocacti., 1902-1903; 9; 2 stukken
      - Stukken betreffende de verhouding gezaghebber - Raad van Justitie op Sint-Eustatius., 1903, 1918 en z.j; 10; 1 omslag
      - Extracten uit de notulen van de Koloniale Raad van de Antillen, voornamelijk betreffende de grondpolitiek op het eiland Sint-Eustatius., 1907-1913; 11; 1 katern
      - Statistische gegevens betreffende financiën en economie van Sint-Eustatius. Geschreven, ca. 1908-1913; 12; 1 deel
      - Minuten van uitgaande missives aan de gouverneur van Curaçao., 1909-1918; 13; 1 omslag
      - Registers met aantekeningen over "verleende voorschotten op geoogst katoen"., Ca. 1911-1919; 14; 3 deeltjes
      - Correspondentie over de inzending van katoen uit Sint-Eustatius naar de internationale tentoonstelling te Londen., 1914; 15; 1 omslag
      - Stukken betreffende Van Grol's bemiddeling bij pogingen kapitaal aan te trekken voor het in cultuur brengen van particuliere landgoederen op Sint-Eustatius., 1914; 16; 1 stuk
      - Beschouwing van Van Grol over het project-Hamelberg inzake vestiging van een cultuuronderneming op Sint-Eustatius. Met bijlagen., 1914; 17; 1 omslag
      - Aantekeningen betreffende justitie en politie op Sint-Eustatius., Ca. 1915; 18; 1 pak
        Ten dele in het handschrift van G.J. van Grol.
      - Brieven van particulieren op Sint-Eustatius aan de gouverneur van Curaçao. Afschriften., 1917-1918; 19; 1 omslag
      - Stukken betreffende de op 5 april 1918 jegens Van Grol gepleegde gewelddadigheden., 20; 1 omslag
      - Mededeling in het Koloniaal Weekblad van 21 augustus 1919 over het vertrek van Van Grol als gezaghebber van Sint-Eustatius. Met concept., 21; 2 stukken
      - Ingekomen brieven naar aanleiding van zijn vertrek als gezaghebber van Sint-Eustatius. Met bijlagen., 1919; 22; 1 omslag
      - Adres namens "the coloured people" op Sint-Eustatius aan G.J. Tijmstra als waarnemend gezaghebber van Sint-Eustatius inzake de katoenteelt op het eiland., Ca 1919; 23; 1 stuk
      - Concept van een rapport over de grondpolitiek op Sint-Eustatius, met name over de invoering van klein-grondbezit., Z.j; 24; 1 stuk
        Waarschijnlijk bestemd voor de gouverneur van Curaçao.
      - Inventaris van archivalia betreffende Sint-Eustatius uit de periode 1780-1900, onder beheer van de gezaghebber., Z.j; 25; 1 stuk
    - Overige functies, 4.
      - Stukken betreffende zijn tewerkstelling op het ministerie van Koloniën en betreffende zijn pensioen., 1919-1921, 1939; 26; 1 omslag
      - Briefwisseling van afdeling West-Indië van het Indisch Genootschap met de gouverneur van Curaçao en met het Curaçaose Ondersteuningsfonds inzake verbetering van de economie der Bovenwindse eilanden. Afschriften., 1934; 27; 1 omslag
        Van Grol was secretaris van het Curaçaose Ondersteuningsfonds.
  - Publicistische activiteiten, B.
    - Briefwisseling betreffende zijn publicaties., 1902-1946; 28; 1 pak
      Alfabetisch geordend; de namen zijn verwerkt in de index.
    - Artikel over het onderwijs op de Antillen in het algemeen en op Curaçao in het bijzonder. Geschreven., 1897; 29; 1 stuk
    - Concept-artikel over de ontwikkelingen op cultureel, politiek en financieel-economisch gebied op de Nederlandse Antillen, met name op Curaçao, gedurende de tweede helft van de 19e eeuw. Geschreven., Ca. 1900; 30; 1 stuk
      Waarschijnlijk van de hand van Van Grol.
    - Verslag in de Arnhemache Courant van een door Van Grol gehouden lezing over Sint-Eustatius., 1907; 31; 1 stuk
    - "Het eiland Sint-Eustatius in verleden, heden en toekomst", voordracht door G.J. van Grol, gepubliceerd in De Indische Merkuur., 1907; 32; 2 katernen
    - "De katoencultuur op Sint-Eustatius", artikel gepubliceerd in Be Indische Merkuur., 1914; 33; 1 katern
    - Concept-studie van Van Grol over Sint-Eustatius., Ca. 1914; 34; 1 omslag
    - Overzicht van bevolking en economie van Suriname en de Nederlandse Antillen door G.J. van Grol., 1920; 35; 1 deel
    - Rekest van Van Grol aan de minister van Koloniën om toestemming voor de uitgave van een studie getiteld "Grondpolitiek van de West-Indische Compagnie en de Sociëteit van Surinamë. Concept., 1921; 36; 1 stuk
    - Missives van het ministerie van Koloniën inzake de aan Van Grol gegeven opdracht tot samenstelling van een werk over de grondpolitiek in West-Indië., 1929-1939; 37; 1 omslag
    - Artikel over Johan van Walbeek, veroveraar van Curaçao. Gedrukt, getypt., 1934; 38; 2 stukken
    - Concepten van voorstudies en hoofdstukken van -, aantekeningen ten behoeven van zijn studie over de grondpolitiek in West-Indië., Z.j; 39; 1 pak
    - Recensie van deel I van zijn studie over de grondpolitiek in West-Indië., 1934; 40; 1 stuk
    - Voorbericht en inleiding van deel II van zijn studie over de grondpolitiek in West-Indië. Concept en minuut., 1942; 41; 1 omslag
    - Recensies van deel II van zijn studie over de grondpolitiek in West-Indië., 1944; 42; 1 omslag
    - Aantekeningen ten behoeve van een studie over de geografie en de landbouw van Sint-Eustatius., Z.j; 43; 1 omslag
- PARTICULIER LEVEN, III
  - Vaccinatiebewijs van Gerrit Johan van Grol., 1873; 44; 1 stuk
  - Arnhemsche Courant van 15 mei 1900 waarin annonce van de geboorte van zijn dochter., 45; 1 stuk
  - Koninklijke besluiten betreffende de benoeming van G.J. van Grol en van mevrouw J. van Grol-Meyers tot ridder in de orde van Oranje-Nassau. Afschriften met bijlagen., 1909, 1912; 46; 1 omslag
  - Schuldbekentenis van W.B. Hassel aan G.J. van Grol., 1915; 47; 1 stuk
  - Aanbevelingsbrief van de Oostenrijkse legatie in Den Haag voor G.J. van Grol, om zich met zijn gezin in Salzburg te kunnen vestigen., 1921; 48; 1 stuk
  - Ingekomen brief van de Nederlandse legatie te Caracas inzake het verzoek van G.J. van Grol tot aanstelling als bezoldigd Nederlands consulair ambtenaar voor de Antillen., 1921; 49; 1 stuk
  - Briefwisseling over het voornemen van de faculteit der rechtsgeleerdheid van de Rijksuniversiteit te Utrecht aan Van Grol een eredoctoraat te verlenen. Met ingekomen gelukwensen., 1944, 1946; 50; 1 omslag
- DOCUMENTATIE, IV
  - "De geologie van het eiland Sint-Eustatius", proefschrift van G.A.F. Molengraaff. Gedrukt., 1886; 51; 3 delen
    Met aantekeningen van Van Grol.
  - Lijst van als geneeskrachtig beschouwde planten op Sint-Eustatius, Sint-Maarten en Saba, samengesteld door I. Boldingh. Gedrukt, 1907; 52; 1 katern
  - Notulen van de Raad van Politie van Sint-Eustatius. Met bijlagen. Afschriften, getypt en geschreven., 1917-1928; 53; 1 band
  - Verhandeling over een bezoek aan Sint-Eustatius, Sint-Maarten en Saba door H.A. Ballou. Getypt., 1934; 54; 1 stuk
  - Prenten van de haven van Sint-Eustatius., Z.j; 55; 2 stukken
  - Notulen van de Raad van Politie van Sint-Maarten. Afschriften, getypt en geschreven., 1917-1927; 56; 1 band
  - Notulen van de Raad van Politie van Bonaire. Afschriften, getypt en geschreven., 1917-1928; 57; 1 band
  - Speciaal Curçao - nummer van het-tijdschrift Natuur en Mensch, uitgegeven ter gelegenheid van de 300-jarige herdenking van de band met Nederland., 1934; 58; 1 katern
  - Stukken betreffende de grondpolitiek in Suriname. met exemplaar van het Amsterdams Charter van 1630 over het stichten van volksplantingen in West-Indië. Gedrukt, getypt., 1630, 1910-1936; 59; 1 pak
  - Lijst van plantages in Berbice, met opgave van eigenaars, gegevens betreffende produktie e.d. Gedrukt., Z.j; 60; 3 stukken
    Behoort bij de kaart van Berbice door F. von Bouchenroeder, uit 1802.
  - Lijst van plantages in Essequebo en Demerary, met opgave van eigenaars, gegevens betreffende produktie e.d. Gedrukt., Z.j; 61; 4 stukken
    Behoort bij de kaart van Essequebo en Demerary door F. von Bouchenroeder, uit 1798.
  - Studies over de cactusplant Melocactus, door W.F.R. Suringar en J. Valckenier Suringar. Gedrukt., 1896-1910; 62; 1 pak
  - Exemplaren van periodieken: Amigoe di Curaçao, El Heraldo, Koloniaal Weekblad, St. Kitt News Bulletin, Saint Martin day by day, Voz di Pueblo, De Vrijmoedige., 1908-1923; 63; 1 omslag